臺灣高等法院民事判決　　　　　　　　　 92年度上字第714號
上　訴　人　戌○○（即Ａ○○之承受訴訟人）
　　　　　　己○○
　　　　　　辰○○
　　　　　　丁○○
　　　　　　宙○○
　　　　　　亥○○
　　　　　　甲　○
　　　　　　申○○
　　　　　　乙　○
共　　　同
訴訟代理人　陳正磊律師
被　上訴人　宇○○
　　　　　　地○○
　　　　　　壬○○
　　　　　　戊○○
　　　　　　未○○
　　　　　　天○○
　　　　　　巳○○
　　　　　　午○○
　　　　　　癸○○
　　　　　　丑○○
　　　　　　寅○○
　　　　　　酉○○
　　　　　　子○○
　　　　　　玄○○（即Ｂ○○之承受訴訟人）
　　　　　　庚○○（即Ｃ○○之承受訴訟人）
　　　　　　黃○○（即Ｄ○○之承受訴訟人）
　　　　　　辛○○（即Ｅ○○之承受訴訟人）
　　　　　　卯○○（即Ｆ○○之承受訴訟人）
　　　　　　丙○○（即Ｇ○○之承受訴訟人）
共　　　同
訴訟代理人　沈永宏律師
上列當事人間請求履行決議事件，上訴人對於中華民國92年5月
23日臺灣臺北地方法院86年度訴字第2092號第一審判決提起上訴
，本院於94年9月20日言詞辯論終結，判決如下：
    主  文
上訴駁回。
第二審訴訟費用由上訴人負擔。
    事實及理由
一、本件上訴人Ａ○○業於民國（下同）94年6月27日死亡，有
    戶籍謄本一份在卷可稽（見本院卷2宗第109頁），其繼承人
    戌○○聲明承受訴訟，核無不合，應予准許。
二、被上訴人雖主張：本件訴訟係上訴人要求被上訴人將高氏公
    業所有財產捐予伊等掌控之財團法人，自屬關於「財產權」
    之訟爭等語，然查本件上訴人之聲明，僅係請求被上訴人偕
    同上訴人共同召集以遴選董監事為目的之會員大會，藉以成
    立財團法人，僅係設立財團法人之前行程序，並未涉及財產
    權之取得或移轉，其性質應屬「非財產權」之訴，被上訴人
    前揭抗辯，並非可採，附此敘明。
三、上訴人起訴意旨略以：祭祀公業Ｈ○○、祭祀公業Ｉ○○、
    祭祀公業Ｊ○○、祭祀公業Ｋ○○○，均係以祭祀「Ｋ○○
    ○」宗旨之神明會性質，僅以祭祀公業之登記方式行之。台
    灣光復後，各公業派下員衍為數萬人之眾，派下員大會召集
    不易，遂由派下員集聚之四個主要部落推舉代表，組成「祭
    祀公業Ｈ○○派下員代表會」統納前列四祭祀公業（下稱系
    爭四祭祀公業或系爭祭祀公業代表會），並代行各祭祀公業
    之管理事務多年，上訴人即為系爭祭祀公業派下員代表會之
    代表。迄至民國59年間，因派下員眾多久未清理，於59年7
    月22日，派下員代表決議以「財團法人」之體制為原則，並
    為完成此體制，先為系爭祭祀公業辦理派下員証明。又因系
    爭祭祀公業實際派下眾多，為祈簡化設立財團法人之捐贈程
    序，再於62年8月18日由系爭四公業代表會下設小組委員決
    議：分別由原管理人子孫以業主（即管理人）名稱辦理變更
    登記，俟登記完竣後，再捐贈「財團法人Ｈ○○」，上開決
    議案復於62 年8月26日經系爭公業代表大會決議通過。繼於
    65年10月8日，由已登記為各公業派下員之原管理人子孫即
    被上訴人等，與前揭公業小組委員共同開會決議：選任派下
    員Ｇ○○為管理人，並向地政機關辦理管理人變更登記後，
    應將不動產捐出成立「財團法人Ｈ○○」組織體。迄至65年
    11月27日，兩造共同出席系爭祭祀公業臨時代表大會審議「
    財團法人Ｈ○○組織及捐助章程」，並決議：修正通過財團
    法人Ｈ○○組織及捐助章程，當日並擬依已通過之組織及捐
    助章程進行董、監事之選舉，卻因被上訴人等退場，致出席
    人員驟減而中止，其後被上訴人並否認上訴人及其它派下員
    為系爭四公業之派下，拒絕協同籌組財團法人。由於「財團
    法人Ｈ○○組織及捐助章程」業經系爭祭祀公業派下員代表
    會決議通過，則系爭祭祀公業自應依該捐助章程辦理董、監
    事選舉，以便董事向主管機關申請許可後，依法向該管法院
    聲請登記，完成財團法人之籌組程序，爰求為命被上訴人與
    上訴人組成財團法人Ｈ○○會員大會，依據財團法人Ｈ○○
    組織及捐助章程第9條選舉董監、事之判決。原審為上訴人
    全部敗訴判決，上訴人不服，於本院聲明：(一)原判決關於駁
    回上訴人後開第(二)項之訴部分廢棄；(二)被上訴人應與上訴人
    依據財團法人Ｈ○○組織及捐助章程第5條共同召集以遴選
    董事17人（內被上訴人6人）、監事5人（內被上訴人1人）
    為目的之會員大會。（另原審就確認Ｇ○○丙○○並無前列
    四祭祀公業管理人之權之部分為上訴人敗訴判決，未據其聲
    明不服。）
四、被上訴人則以：原上訴人之一Ａ○○並非被上訴人所屬四祭
    祀公業派下等情，業據臺北地方法院82年度訴更二字第3號
    判決確認，復經鈞院91年度上更一字第298號判決駁回上訴
    而確定，依判決之爭點效，上訴人等本於相同理由之主張，
    自應受前開判決認定之拘束，上訴人等既非被上訴人所屬系
    爭四公業派下，渠對系爭四公業財產之處分並無置喙之餘地
    。再者，上訴人所稱62年8月18日決議與62年8月26日之決議
    ，系爭四公業已登記派下無人參加，對系爭四公業自不生任
    何效力，且上訴人所稱65年10月8日之決議雖載明該日派下
    員選任派下員Ｇ○○為管理人，應向地政機關辦理管理人變
    更登記並執行管理事務等語，然此與上訴人所稱：被上訴人
    同意捐贈成立財團法人云云，殊屬二事，不容混淆。況上訴
    人所提65年11月27日之決議中，系爭四公業派下列名者，只
    有Ｃ○○、巳○○、Ｂ○○、地○○與午○○等五人，僅占
    系爭四公業派下之19分之5，從而上開決議自不生拘束系爭
    四公業之效力，更遑論上開決議簽名皆非真正，且其時巳○
    ○及午○○皆未成年，該決議未列法定代理人等情，系爭四
    公業未同意成立財團法人之情，應甚明瞭。況本件被上訴人
    縱有所謂「捐贈行為」，然被上訴人已於原審具狀撤回「捐
    助」之意思表示，則該捐助行為已視為自始不存在，且本案
    於86年4月20日繫屬於原審，距上訴人主張之「65年11月27
    日決議」已逾20年，超過民法第125條之15年時效等語，資
    為抗辯，並向本院聲明駁回上訴。
五、上訴人主張：系爭祭祀公業代表會於59年7月22日決議採用
    「財團法人」體制，且為完成此體制先辦理派下員證明，另
    為簡化財團法人捐贈程序，上開代表會復於62年8月間決議
    ：由各公業原管理人子孫以業主（即管理人）名稱辦理變更
    登記，俟登記完竣後，即捐贈「財團法人Ｈ○○」；旋於65
    年7月間申請台北市政府民政局公告期滿無人異議而發給Ｇ
    ○○等19人為派下員之證明書，業據其提出四公業沿革、祭
    祀公業Ｈ○○派下員代表會組織章程、59年7月22日祭祀公
    業Ｈ○○臨時代表會紀錄、62年8月18日祭祀公業Ｈ○○小
    組委員會開會紀錄、62年8月26日祭祀公業Ｈ○○臨時代表
    大會紀錄（按此紀錄首先出現財團法人Ｈ○○文義者）、63
    年元月12日祭祀公業Ｈ○○小組委員及原管理人派下聯席會
    議紀錄、及65年7月24日台北市政府公告等附卷為憑（見本
    院卷1宗第75頁至第97頁），是系爭祭祀公業代表會擬將四
    祭祀公業捐助設立財團法人，當屬非虛。
六、惟按財團法人之設立，依民法第60條、59條規定應有設立人
    之捐助行為，且得主管機關之許可。而捐助行為乃以設立財
    團法人為目的，捐出一定財產之單獨行為，被上訴人等既係
    已完成登記之前揭四祭祀公業派下員（派下員異動資料詳見
    原審卷1宗第321至第328頁、第201至第205頁，原審卷第2宗
    第332至第339頁，原審卷第3宗第247頁至第254頁），且由
    Ｇ○○及丙○○相繼為各祭祀公業不動產登記之管理人（見
    原審卷1宗第297、298、302頁，第158至第161頁，本院卷第
    2宗第38頁至第47頁），足見被上訴人就前列四祭祀公業財
    產方有處分權，則有無捐助行為之單獨意思表示，客觀上自
    應以被上訴人為斷。上訴人雖援引最高法院71年台上字第15
    03號判決（Ｇ○○請求當時庶務Ｌ○○交付派下員證書及所
    有權狀之訴訟）略謂：該19人僅有籌組財團法人之權限而已
    等語為論據（見原審卷1宗第46頁至第52頁），微論此判決
    僅係就Ｇ○○本於管理人之地位有無權利請求Ｌ○○交付權
    狀證書等物所為論斷，並不及於：被上訴人於法律上或契約
    上有何義務為配合上訴人而召開如聲明所示財團法人Ｈ○○
    之會員大會。詳言之：就法定義務而言：被上訴人等既為前
    列四祭祀公業登記之派下員，系爭四祭祀公業倘欲捐助設立
    財團法人，由系爭四祭祀公業已登記之派下員即被上訴人按
    其公業章程公決即為已足，除另有約定外，似無須他人共同
    開會，尚不能以內政部所頒財團法人監督準則第7條規定：
    設立財團法人，應先依據捐助章程設置董事再由董事向主管
    機關申請許可後，依法向該管法院聲請登記，即謂被上訴人
    有義務配合上訴人召集財團法人Ｈ○○會員大會。就約定義
    務而言：被上訴人等派下員既係65年7月間始依法完成登記
    ，則在65年7月前被上訴人等自無可能與上訴人等（即系爭
    代表會之代表）就共同召集財團法人Ｈ○○會員大會有何約
    定，此觀之前引59年7月22日系爭公業臨時代表會紀錄、62
    年8月18日小組委員會紀錄、62年8月26日系爭公業臨時代表
    會會議紀錄，至無疑義（見本院卷1宗第80頁至第93頁）。
    至63年元月12日祭祀公業Ｈ○○小組委員及原管理人派下聯
    席會議紀錄中僅記載討論事項：3.為本業所有財產管理妥善
    組織財團法人案。決議：交本記代表會研辦。4.各業主派下
    全員證明文件備齊同時全部派下員應將有關不動產捐贈財團
    法人案，決議：照案通過。5.有關不動產完成捐贈手續後，
    由各該派下員推選代表擔任財團法人董監事案，決議：照案
    通過。亦未曾有已完成登記之系爭公業派下員須配合系爭祭
    祀公業代表會代表共同召集財團法人Ｈ○○會員大會選出董
    、監事，憑以申辦財團法人設立登記之承諾（見本院卷1宗
    第94頁至96頁）。蓋上開聯席會議決議：係已完成捐贈財團
    法人手續後，始推選董監事之問題，與本件上訴人上訴聲明
    者係設立財團法人前之手續，尚屬有間。況該次聯席會議係
    小組委員並非代表大會，且出席之原管理人派下員嗣僅8人
    完成登記為系爭四公業之派下員（即除Ｍ○○、Ｎ○○外）
    ，亦未達系爭四公業派下員總人數19人之半數，是否拘束系
    爭四公業派下員全體，猶非無疑。又65年10月8日已完成登
    記之系爭四祭祀公業派下員雖與系爭祭祀公業代表會之小組
    委員共同開會，決議選任Ｇ○○為管理人向地政機關辦理變
    更登記並執行管理事務，然該次會議中，已登記之系爭四公
    業派下員並未承諾與系爭祭祀公業代表會之代表共同召集財
    團法人Ｈ○○會員大會（見原審卷1宗第27頁至第29頁）。
    再者，65年11月13日係系爭祭祀公業小組委員自行先審查「
    財團法人Ｈ○○組織及捐助章程草案」，有該次小組委員會
    議紀錄可稽（見本院卷1宗第110頁至第115頁），亦無法證
    明已登記之系爭四公業派下員承諾共同召開財團法人Ｈ○○
    之會員大會。末查65年11月27日已登記之前開派下員雖有部
    分人出席參與系爭祭祀公業Ｈ○○臨時代表大會，並修正通
    過前揭「財團法人Ｈ○○組織及捐助章程」，惟會議進行至
    選舉董監事時，Ｇ○○即曾表示：「登記派下員應保留4人
    ，由19人開會後再議」，嗣雙方意見未趨一致，已登記派下
    員並退席，致未能依通過之該捐助章程產生董監事等情，有
    該次會議記錄及捐助章程附卷可佐（見原審卷1宗第30頁至
    第45頁），且為上訴人所自承（原審卷1宗第10頁），亦無
    法證明已登記之前列四公業派下員曾承諾與系爭祭祀公業代
    表會之代表共同召開財團法人Ｈ○○會員大會。亦不能僅憑
    該已修正通過之捐助章程，即認為被上訴人有會同上訴人共
    同召集如聲明所示之會員大會之義務。
七、綜上所述：上訴人請求被上訴人共同召集如聲明所示之會員
    大會，洵非有據，非法所許，原審為上訴人敗訴判決，即無
    不合，上訴人仍執前詞指摘原判決此部分不當，聲明廢棄，
    非有理由。
八、本件事證已臻明確，兩造其餘攻擊防禦方法及未經援用之
    證據，經審酌後認與本判決結果不生影響，爰不一一論述。
九、據上論結，本件上訴無理由，依民事訴訟法第449條第1項、
    第78條、第85條第1項，判決如主文。
中　　華　　民　　國　　94　　年　　10　　月　　4 　　日
              民事第十二庭審判長法  官  吳謀焰
                                法  官  陳博享
                                法  官  蘇芹英
正本係照原本作成。
如不服本判決，應於收受送達後20日內向本院提出上訴書狀，其
未表明上訴理由者，應於提出上訴後20日內向本院補提理由書狀
（均須按他造當事人之人數附繕本）上訴時應提出委任律師或具
有律師資格之人之委任狀；委任有律師資格者，另應附具律師資
格證書及釋明委任人與受任人有民事訴訟法第466條之一第一項
但書或第二項（詳附註）所定關係之釋明文書影本。
中　　華　　民　　國　　94　　年　　10　　月　　6 　　日
　　　　　　　　　　　　　　　　書記官  黃瑞芬
附註：
民事訴訟法第四百六十六條之一（第一項、第二項）：
對於第二審判決上訴，上訴人應委任律師為訴訟代理人。但上訴
人或其他法定代理人具有律師資格者，不在此限。
上訴人之配偶、三親等內之血親、二親等內之姻親，或上訴人為
法人、中央或地方機關時，其所屬專任人員具有律師資格並經法
院認為適當者，亦得為第三審訴訟代理人。
